【裁判字號】    91,再易,90
【裁判日期】    920121
【裁判案由】    返還不當得利等
【裁判全文】
台灣高等法院民事判決  九十一年度再易字第九○號
    再審原告    正中法稅徵信有限公司
    法定代理人  劉翰林
    訴訟代理人  劉永權
    法定代理人  王榮周
    訴訟代理人  陳連生
右當事人間返還不當得利等事件，再審原告對於中華民國九十一年七月二十三日本院
九十一年度上易字第四七○號、九十一年三月二十九日台灣士林地方法院九十年度訴
字第四一六號確定判決提起再審之訴，本院判決如左：
    主    文
再審之訴駁回。
再審訴訟費用由再審原告負擔。
    事實及理由
一、再審原告主張：台灣板橋地方法院民事執行處八十六年度民執正字第三一九四號
    執行事件（下稱系爭執行事件），就訴外人鄭梅香所有坐落台北縣板橋市○○段
    一七四四、一七四五地號，面積各為七平方公尺、一百二十四平方公尺，權利範
    圍均為四分之一之土地，及其上門牌號碼台北縣板橋市○○路三０二巷十三號一
    樓房屋（下稱系爭房地）執行拍賣，再審被告實行第一順位抵押權（系爭抵押權
    ）時，所提之債權憑證為訴外人鄭建發及央通企業有限公司（下稱央通公司）簽
    發，面額分別為新台幣（以下同）五百九十萬元、三百五十萬元之借據（下稱系
    爭借據），該二紙借據記載訴外人鄭梅香為「連帶保證人」，而抵押權設定契約
    書係約定擔保「債務人」鄭梅香對抵押權人即再審被告所負之債務，保證責任並
    不在抵押權擔保範圍內，自不為抵押權效力所及，惟原確定判決（即本院九十一
    年度上易字第四七○號、台灣士林地方法院九十年度訴字第四一六號）竟認鄭梅
    香係「連帶債務人」，該二紙借據之借款債務為再審被告抵押權效力所及，致第
    二順位抵押權人即再審原告之債務人童李蘭尚餘九十萬一千四百五十一萬元未受
    償，原確定判決顯有民事訴訟法第四百九十七條所規定重要證據（即系爭借據）
    漏未斟酌之錯誤；又保證債務既不屬系爭抵押權擔保範圍內，原確定判決認有最
    高法院六十六年台上字第一○九七號、八十四年台上字第一九六七號判例適用之
    餘地，顯有適用法規錯誤之情形。爰依民事訴訟法第四百九十六條第一項第一款
    、第四百九十七條規定，提起本件再審之訴，求為判決：一先位聲明：(一)本院九
    十一年度上易字第四七○號、台灣士林地方法院九十年度訴字第四一六號判決（
    下稱原確定第一審、第二審判決，合稱原確定判決）廢棄。(二)確認台灣板橋地方
    法院民事執行處八十六年度民執正字第三一九四號執行事件，就訴外人童李蘭少
    受分配新台幣（下同）九十萬一千四百五十一元而由再審被告受領部分，再審被
    告優先受償權之法律關係不存在。(三)再審被告應給付童李蘭九十一萬一千四百五
    十一元及自第一審起訴狀送達再審被告翌日起至清償日止，按週年利率百分之五
    計算之利息，並由再審原告代位受領。二備位聲明：(一)本院九十一年度上易字第
    四七○號、台灣士林地方法院九十年度訴字第四一六號判決廢棄。(二)確認台灣板
    橋地方法院民事執行處八十六年度民執正字第三一九四號執行事件，就訴外人童
    李蘭少受分配九十萬一千四百五十一元而由再審被告受領部份，再審被告優先受
    償權之法律關係不存在。(三)再審被告應給付鄭梅香九十一萬一千四百五十一元及
    自第一審起訴狀送達再審被告翌日起至清償日止按週年利率百分之五計算之利息
    ，並由再審原告代位童李蘭代位鄭梅香受領。
二、再審被告則以：系爭借據上載明鄭梅香為連帶保證人，為再審原告所不爭執，鄭
    梅香既為連帶保證人，對再審被告自應負連帶保證債務，原確定判決認定鄭梅香
    為連帶債務人，自屬有據，適用法規並無錯誤之情形。又原確定判決就系爭借據
    已合法調查並為判斷，再審原告指稱原確定判決漏未審酌此等證物，與事實不合
    等語，資為抗辯。並答辯聲明：駁回再審之訴。
三、經查，原確定第二審判決即本院九十一年度上易字第四七○號請求返還不當得利
    事件，再審原告係主張：訴外人鄭梅香提供其所有系爭房地，設定系爭抵押權與
    再審被告，嗣鄭梅香又設定第二順位之抵押權與另訴外人童李蘭。嗣系爭房地經
    系爭執行事件拍賣，拍定後系爭抵押權之抵押權人即再審被告受償二百五十萬元
    ，第二順位抵押權人童李蘭僅受償二百零九萬八千五百四十九元，尚有九十萬一
    千四百五十一元未受清償。惟系爭抵押權係擔保鄭梅香與再審被告間之消費借貸
    債權，而再審被告於系爭執行事件陳報之債權，為借款人鄭建發及央通公司對再
    審被告之消費借貸債權，鄭梅香僅係連帶保證人，顯非系爭抵押權所擔保之債權
    種類及範圍，再審被告自無優先受償權。是再審被告無法律上之原因優先受償而
    受利益，致訴外人童李蘭尚有九十萬一千四百五十一元未受償而受有損害，再審
    原告為童李蘭之債權人，爰代位童李蘭先位聲明請求確認再審被告就系爭執行事
    件優先受償權法律關係不存在，並命再審被告應返還童李蘭九十萬一千四百五十
    一元及遲延利息，由再審原告代位受領；備位聲明請求確認再審被告就系爭執行
    事件優先受償權之法律關係不存在，並命再審被告應給付鄭梅香九十萬一千四百
    五十一元及遲延利息，由再審原告代位童李蘭代位鄭梅香受領之判決。經原確定
    第二審判決即本院前揭判決認系爭抵押權所擔保之債權，非僅限於鄭梅香對再審
    被告所負之消費借貸債權，再審被告實行抵押權所提系爭借據，鄭梅香均為連帶
    保證人（誤載為連帶債務人），對再審被告負有保證債務，依抵押權設定契約書
    及附件所載，該保證債務為抵押權擔保之範圍，再審被告有優先受償之權，再審
    原告主張系爭抵押權不包括系爭借據所載之保證債務為不可採，而駁回再審原告
    之訴等情，業經本院依職權調閱前揭卷宗查明無訛。
四、茲再審原告主張(1)原確定判決事實欄未記載鄭梅香為連帶債務人，又未就系爭借
    據為調查，即在判決理由欄認定鄭梅香為連帶債務人，與民事訴訟法第二百二十
    六條、第二百二十二條及最高法院三十年上字第五八號、十八年上字第二○九號
    判例有違，適用法規顯有錯誤。(2)依系爭借據所載，鄭梅香為「連帶保證人」，
    其所負之保證債務，非屬系爭抵押權擔保範圍內，非抵押權效力所及，應無最高
    法院六十六年台上字第一○九七號、八十四年台上字第一九六七號判例之適用，
    惟原確定判決竟適用上開二判例，認鄭梅香之保證債務，為抵押權效力所及，再
    審被告有優先受償之權，適用法規顯有錯誤。(3)兩造於原確定判決第二審審理程
    序中，曾協議簡化爭點，就連帶保證人鄭梅香依系爭借據所負之連帶保證責任，
    是否為系爭抵押契約所定「擔保債務人所負之保證債務」範圍為辯論，而原確定
    判決逾越兩造整理之爭點，以突襲性判決認鄭梅香為連帶債務人，顯有違民事訴
    訟法第一百九十九條、第二百七十條之一第三項及最高法院四十三年台上字第一
    二號判例之規定，適用法規亦有錯誤。(4)原確定判決漏未斟酌系爭借據上，鄭梅
    香為「連帶保證人」之記載，而認鄭梅香係「連帶債務人」，有就重要證據漏未
    斟酌之錯誤云云。然查：
  (一)按確定判決適用法規顯有錯誤者，得以再審之訴對之聲明不服，民事訴訟法第四
    百九十六條第一項第一款固定有明文。惟所謂「適用法規顯有錯誤」，係指確定
    判決所適用之法規顯然不合法律之規定或與司法院尚有效之大法官會議之解釋或
    最高法院尚有效之判例顯然違反者而言（最高法院六十年台再字第一七○號判例
    、五十七年台上字第一○九一判例意旨參照）。
  (二)按法院為判決時，應斟酌全辯論意旨及調查證據之結果，依自由心證判斷事實之
    真偽；判決書應記載事實、理由。事實項下，應記載言詞辯論時當事人之聲明及
    其提出之攻擊或防禦方法。理由項下，應記載關於攻擊或防禦方法之意見及法律
    上之意見，民事訴訟法第二百二十二條第一項前段、第二百二十六條固分別定有
    有明文。又判決書事實項下，應記載言詞辯論時當事人之聲明，及其提出之攻擊
    或防禦方法；認定事實應憑證據，至法院採為認定事實之證據，必於訟爭事實有
    相當之證明力者而後可，若一種事實得生推定證據之效力者，亦必於現行法規有
    根據，即為現行法規所明認者而後可，斷不能以單純論理為臆測之根據，而就訟
    爭事實為推定之判斷，最高法院亦著有三十年上字第五八號、十八年上字第二○
    九號判例意旨可參照。惟查，原確定判決理由欄四倒數第九行起記載「而被上訴
    人（即再審被告）實行抵押權所提另訴外人鄭建發向被上訴人借款三百五十萬元
    及五百九十萬元之借據二紙，鄭梅香均為連帶『債務人』，是鄭梅香對被上訴人
    負有上開『保證』債務依前開抵押權設定契約書及附件，擔保物提供人兼債務人
    鄭梅香對被上訴人所負之『保證』債務既為系爭最高限額抵押權擔保範圍，則被
    上訴人自有行使抵押權及在最高限額內優先受償之權，上訴人（即再審原告）主
    張系爭本件最高限額抵押權不包括上開鄭梅香之保證債務云云各節，尚無可採」
    （見本院卷二六頁反面），該判決雖記載鄭梅香為連帶『債務人』，然緊接著即
    明鄭梅香對再審被告所負者為『保證』債務，則綜觀判決全文，係認定鄭梅香
    為系爭借據之『連帶保證人』，應負連帶『保證』之責，該判決理由欄四倒數第
    七、八行，記載鄭梅香均為連帶『債務人』，顯係連帶『保證人』之誤（因為借
    據上明白記載為連帶「保證人」）。而判決如有誤寫、誤算或其他類此之顯然錯
    誤者，法院得隨時或依聲請以裁定更正之，其正本與原本不符者亦同，民事訴訟
    法第二百三十二條定有明文，故此為判決更正之問題，並無「事實未記載，即予
    判斷之違法」情形，再審原告主張原確定判決事實欄未記載鄭梅香為連帶債務人
    ，又未就系爭借據為調查，即在判決理由欄認定鄭梅香為連帶債務人，與民事訴
    訟法第二百二十六條、第二百二十二條及最高法院三十年上字第五八號、十八年
    上字第二○九號判例有違，適用法規顯有錯誤云云，尚不足採。
  (三)所謂最高限額之抵押契約，係指所有人提供抵押物，與債權人訂立在一定金額之
    限度內，擔保現在已發生及將來可能發生之債權之抵押權設定契約而言。此種抵
    押權所擔保之債權，除訂約時已發生之債權外，即將來發生之債權，在約定限額
    之範圍內，亦為抵押權效力所及，此種抵押契約定有存續期間者，訂立契約之目
    的，顯在擔保存續期間內所發生之債權，凡在存續期間所發生之債權，皆為抵押
    權效力所及，於存續期間屆滿前所發生之債權，債權人在約定限額範圍內，對於
    抵押物均享有抵押權（最高法院六十六年台上字第一０九七號判例意旨參照）。
    又抵押權所擔保之債權，其種類及範圍，屬於抵押權之內容，依法應經登記，始
    生物權之效力，但如因內容過於冗長，登記簿所列各欄篇幅不能容納記載，可以
    附件記載，作為登記簿之一部分。因此關於最高限額抵押權所擔保之債權，雖未
    記載於土地登記簿，然於聲請登記時提出之最高限額抵押權設定契約書，有該項
    債權之記載者，此契約書既作為登記簿之附件，自為抵押權效力所及（最高法院
    八十四年台上字第一九六七號判例意旨參照）。本件訴外人鄭梅香以系爭房地設
    定系爭抵押權與再審被告，其權利存續期限三十年，自七十八年八月十四日起至
    一百零八年八月十三日止，利息、遲延利息、違約金、債務清償日期均依照各個
    債務契約之約定，而聲請登記以外之約定事項則載明：交付利息日期及方法：
    就各個債務分別約定；如附件其他特約事項所載；本件抵押權設定包括未經
    保存登記之增建部分，權利人台灣中小企業銀行股份有限公司（即再審被告），
    擔保物提供人兼債務人鄭梅香，此有土地建築改良物他項權利登記聲請書、土地
    建築改良物抵押權設定契約書附本院九十一年度上易字第四七○號卷可憑（見該
    卷三五─三九頁），而依該抵押權設定契約書附件之特約事項第一條記載「擔保
    物提供人為擔保債務人對抵押權人台灣中小企業銀行股份有限公司（即再審被告
    ），在抵押權設定契約書所定之本金最高限額以內，現在（包括過去所負現在尚
    未清償）及將來所負之票據、借款、墊款、保證等債務及其他債務（如應返還之
    押租金等），並包括其利息、遲延利息、違約金、實行抵押權費用、損害賠償及
    其他有關費用之清償，特提供前列擔保物設定抵押權與抵押權人」，故原確定判
    決依前開判例之意旨，認系爭抵押權所擔保之債權，非僅限於鄭梅香對再審被告
    所負之消費借貸債權。而再審被告實行抵押權所提系爭借據，鄭梅香均為連帶保
    證人，依前開抵押權設定契約書及附件，鄭梅香對再審被告所負之保證債務自為
    系爭抵押權擔保範圍，再審被告自有行使抵押權及優先受償之權，有確定判決在
    卷可按，是原確定判決適用前揭判例，尚難謂有何適用法規顯有錯誤之情形，再
    審原告執此提起再審之訴，即無理由。
  (四)再審原告又主張兩造於原確定判決第二審審理程序中，曾協議簡化爭點，就鄭梅
    香依系爭借據所負之連帶保證責任，是否為系爭抵押契約所定「擔保債務人所負
    之保證債務」範圍為辯論，而原確定判決逾越兩造整理之爭點，以突襲性判決認
    鄭梅香為連帶債務人，顯有違民事訴訟法第一百九十九條、第二百七十條之一第
    三項及最高法院四十三年台上字第一二號判例之規定，適用法規亦有錯誤云云。
    但查，原確定判決係認定鄭梅香為訴外人鄭建發等二人向再審被告借款之連帶保
    證人，對再審被告應負連帶保證之責，所負之保證債務為系爭抵押權擔保範圍內
    ，有優先受償之權，該判決理由欄四倒數第七、八行，雖記載鄭梅香為連帶『債
    務人』，係連帶『保證人』之誤載，已如前述，確定判決並未逾越兩造協議之爭
    點，亦與審判長未行使闡明權無關，再審原告執此提起再審之訴，亦無理由。
  (五)依民事訴訟法第四百六十六條不得上訴於第三審法院之事件，除前條規定外，其
    經第二審確定之判決，如就足影響於判決之重要證物，漏未斟酌者，亦得提起再
    審之訴，民事訴訟法第四百九十七條固定有明文，惟所謂就足影響於判決之重要
    證物，漏未斟酌者，係指足以影響判決基礎之重要證物，雖在前訴訟程序中已提
    出，然未經確定判決加以斟酌者而言，或則忽視當事人聲明之證據而不予調查，
    或則就依聲請或依職權調查之證據未為判斷，均不失為漏未斟酌，且以該證物足
    以動搖原確定判決基礎者為限。本件再審原告所稱原確定判決，所漏未斟酌之重
    要證據為系爭借據，惟原確定判決理由欄四倒數第九行已載明「而被上訴人（即
    再審被告）實行抵押權所提另訴外人鄭建發向被上訴人借款三百五十萬元及五百
    九十萬元之借據二紙，鄭梅香均為連帶債務人（連帶保證人之誤），是鄭梅香對
    被上訴人負有上開保證債務依前開抵押權設定契約書及附件，擔保物提供人兼債
    務人鄭梅香對被上訴人所負之保證債務既為系爭最高限額抵押權擔保範圍，則被
    上訴人自有行使抵押權及在最高限額內優先受償之權，上訴人（即再審原告）主
    張系爭本件最高限額抵押權不包括上開鄭梅香之保證債務云云各節，尚無可採」
    ，已就系爭借據予以審酌，並載明採用該證物之理由（見本院九十一年度上易字
    第四七○號判決正本第十頁反面第三行至第九行），是則再審原告主張原確定判
    決就上開之重要證物漏未斟酌等語，為無可取。從而，其執此提起本件再審之訴
    ，為無理由。
五、據上論結，本件再審之訴為無理由，依民事訴訟法第七十八條判決如主文。
中      華      民      國    九十二    年      一      月    二十一    日
                                  民事第十四庭
                                      審判長法  官  張  劍  男
                                            法  官  彭  昭  芬  李  行  一
                                            法  官  蔡  芳  齡
右正本係照原本作成。
不得上訴。
中      華      民      國    九十二    年      一      月    二十九    日
                                            書記官  蔡  錦  輝


司法院資訊處製作；財團法人民間司法改革基金會備份。
